臺灣花蓮地方法院民事判決　　　　　　 100年度簡上字第26號
上　訴　人　華利信資產管理股份有限公司
法定代理人　李秀鶴
訴訟代理人　陳益盛律師
複代理人　　李曼君
被上訴人　　張紹峰
被上訴人　　葉紹華
前二人共同
訴訟代理人　曾泰源律師
上列當事人間請求確認債權不存在事件，上訴人對於中華民國
100年2月25日臺灣花蓮地方法院99年度花簡字第228號第一審判
決提起上訴，本院於100年10月11日言詞辯論終結，判決如下：
    主  文
上訴駁回。
第二審訴訟費用由上訴人負擔。
    事實及理由
一、被上訴人於原審起訴略以：緣訴外人張少榮為被上訴人長兄
    ，業於民國（下同） 90年6月20日過世，其生前因向台東區
    中小企業銀行股份有限公司（下稱台東區中小企銀）借款，
    未清償完畢遺下債務，而由被上訴人母親張葉玉繼承，然張
    葉玉亦於 93年3月15日過世，故該筆債務由被上訴人等繼承
    。
    嗣台東區中小企銀將該債權移轉予新豐資產管理股份有限公
    司，復再移轉予本件上訴人，上訴人遂執台灣台東地方法院
    89年度雅民執玄128字第12696號債權憑證為執行名義，向臺
    灣士林地方法院聲請強制執行，經臺灣士林地方法院囑託本
    院以 96年度執助字第263號強制執行被上訴人張紹峰於木山
    汽車企業有限公司之每月應領之各項薪資債權。惟該執行名
    義所載之債務，乃訴外人即被上訴人之兄長張少榮之借款債
    務，然張少榮過世前，被上訴人葉紹華並未與其同住在一起
    ，在張少榮往生後約1～2年，被上訴人葉紹華才將戶籍遷回
    台東，但人仍在台北工作，也沒有居住在台東老家。被上訴
    人張紹峰則在張少榮往生前亦未與張少榮住在一起，當時被
    上訴人張紹峰在高雄以開車為生，後又於94年下半年在桃園
    開車，然張少榮過世後，該筆債務遂由被繼承人即被上訴人
    之母親張葉玉繼承，被上訴人之母親張葉玉生前對該筆債務
    並不知情，因而未辦理拋棄繼承或限定繼承；嗣被上訴人之
    母親張葉玉於日前往生，惟其在往生前，被上訴人二人均在
    外地工作，亦未與母親同住，更不知母親對外有繼承兄長張
    少榮之債務，爰依民法繼承編施行法第 1條之3第4項及強制
    執行法第14條規定提起債務人異議之訴。
二、原審法院於審理後認：被上訴人係於 98年5月22日民法繼承
    編修正前繼承，而因未與被繼承人張葉玉同居共財，於繼承
    開始時無法知悉繼承債務之存在，致未能於法定期間為限定
    或拋棄繼承，若由被上訴人繼續履行繼承債務顯失公平，故
    應以被上訴人所得遺產為限，負清償責任，上訴人自不得對
    被上訴人之固有財產聲請強制執行，此即有消滅或妨礙債權
    人請求之事由發生。從而，被上訴人主張依民法繼承編施行
    法第 1條之3第4項規定，請求確認被上訴人就對上訴人所執
    之臺灣臺東地方法院89年度雅民執玄128字第12696號債權憑
    證，以所繼承被繼承人張葉玉之遺產範圍內負有限清償責任
    。本院 96年度執助字第263號清償債務強制執行事件，對被
    上訴人所為之強制執行程序應予撤銷，為有理由，應予准許
    等語。
三、上訴人提起上訴，聲明：(一)原判決廢棄；(二)廢棄部分，被上
    訴人在第一審之訴駁回。第一審及第二審訴訟費用由被上訴
    人負擔。其陳述除與原判決記載相同者，茲引用之外，另補
    稱：
  1.經上訴人查調原屬被繼承人張少榮（ 90年6月20日死亡）名
    下之都歷段都歷小段 259-5地號之土地，發現張少榮自民國
    83年由其父親處繼承該筆土地後，於 89年1月12日遭債權人
    台東區中小企銀查封，後因拍賣無實益而塗銷查封登記，再
    於90年3月12日遭債權人查封，91年7月25日塗銷查封，94年
    4月19日查封，94年 12月16日由被上訴人共同繼承，且被上
    訴人葉紹華居住於台東縣成功鎮，與張少榮、張葉玉同住一
    戶，對法院債權人、地政機關一行人執行查封程序不可能毫
    不知情，被上訴人於地政機關辦理所有權移轉登記時，其上
    尚有債權人之查封登記尚未塗銷，故被上訴人等二人於繼承
    開始前即可得而知本件債務之存在，因此無顯失公平之情形
    ，並不符合新修正民法繼承編施行法之規定，被告對之聲請
    強制執行，於法無違云云。
  2.另於上訴後補稱：被上訴人繼續履行其母親張葉玉所繼承之
    債務，並無顯失公平之情形，被上訴人等並無不可歸責於己
    之事由，且有知悉繼承債務存在 :查被上訴人張紹峰既已於
    98年10月15日之陳情書中明確承接其大哥張少榮對於上訴人
    之債務，已明確表達當然繼承之意思，自無嗣後主張限定繼
    承之可能，縱認被上訴人於原審中主張有 98年6月10日立法
    院通過《民法繼承編施行法》第 1條之3第4項規定之適用，
    具有法效果，然亦有違反《民法》第148條第2項誠信原則之
    規定。
四、被上訴人則聲明：上訴駁回。其陳述略以：被上訴人張紹峰
    因是原住民，且又每日在外跑車，根本不懂法律，委由朋友
    即訴外人亦非法律人陳先生辦理，而不知被上訴人得主張有
    利於己之民法繼承編施行法第 l條之3第4項立法之適用情事
    ，才於98年10月15日向上訴人為陳情書之提出，因被上訴人
    實缺錢無法清償(亦未有協商達成之存在)，才經人告知有本
    條法律之增訂，因而提起本訴。查上訴人與張紹峰之協商不
    成，如前述，其受讓對被上訴人債權代價金額些微，而對生
    活困難之被上訴人請求鉅大，令人無法負擔，反而是上訴人
    債之主張有違誠信。
五、本院之判斷：
（一）本件如命被上訴人繼續履行其母親張葉玉所繼承之債務，
      是否有顯失公平之情形？
   １.按「繼承在民法繼承編中華民國 98年5月22日修正施行前
      開始，繼承人因不可歸責於己之事由或未同居共財者，於
      繼承開始時無法知悉繼承債務之存在，致未能於修正施行
      前之法定期間為限定或拋棄繼承，且由其繼續履行繼承債
      務顯失公平者，於修正施行後，以所得遺產為限，負清償
      責任」，民法繼承編施行法第 1條之3第4項定有明文。又
      關於繼承債務是否顯失公平，應以繼承人與債務發生之關
      連性、繼承人有否於繼承開始前自被繼承人處取得財產，
      及取得多寡為判斷之準據。亦即，債務之發生直接與債務
      人有關連者，如被繼承人為繼承人求學、分居或營業所發
      生之負債，由繼承人繼承該債務即非顯失公平。被繼承人
      曾於繼承開始前贈與繼承人超逾所負債務財產，或依被繼
      承人對繼承人之扶養狀況，與所負債務之金額比例為比較
      ，尚非顯然失衡者，皆係因繼承人之受有利益而影響被繼
      承人債務之清償，亦可認非顯失公平。至若繼承人與繼承
      債務之發生並無關連、繼承人對被繼承人財產狀況全然無
      涉，或依債務人之經濟狀況，承受繼承債務將影響其生存
      權及人格發展者，若仍令繼承人就被繼承人債務負完全之
      清償責任，自屬顯失公平，只應以所得遺產為限，負清償
      責任。
   ２.經查：被上訴人之母張葉玉係於 93年3月15日死亡，而被
      上訴人葉紹華當時係居住在高雄市楠梓區，另被上訴人張
      紹峰則居住在桃園縣蘆竹鄉，且均未於台東地區工作，此
      有被上訴人所提出之戶籍登記簿謄本、勞保投保資料、薪
      資轉帳證明等物在卷可稽，堪信被上訴人當時並未與張葉
      玉同財共居，根本不知該筆債務已由張葉玉繼承，更無從
      知悉張葉玉有無辦理拋棄繼承或限定繼承。是被上訴人主
      張於繼承開始時因未與母親張葉玉同財共居致未能辦理拋
      棄繼承或限定繼承，已非無據。又本件被上訴人所繼承之
      債務，係被上訴人之兄長張少榮民國84年間之借款債務，
      與被上訴人等並無關連，且係由張少榮名下之土地辦理抵
      押權擔保。其後於90年間由被上訴人之母張葉玉繼承，再
      因張葉玉死亡於93年間始輾轉由被上訴人二人繼承，且張
      少榮名下之土地始終未辦理繼承登記。是由張少榮欠款以
      至被上訴人成為本件債務之繼承人之歷程觀之，實難認被
      上訴人與張少榮間財產狀況有何關連性，倘要求被上訴人
      二人對張少榮十餘年前之欠款負責，已屬勉強。雖上訴人
      另抗辯被上訴人對於法院查封張少榮之房地不可能諉為不
      知，且被上訴人二人於94年間曾繼承張少榮名下之土地，
      顯然知悉本件債務，自無不可歸責於己之事由云云；然上
      訴人自承係其為被上訴人代辦繼承登記，而非被上訴人二
      人主動申辦，自不得推認被上訴人事先知悉系爭債務之存
      在，而無不可歸責於己之事由。又上訴人主張被上訴人張
      紹峰曾於98年10月15日之陳情書中明確表示願承接其大哥
      張少榮對於上訴人之債務，已明確表達當然繼承之意思，
      自無嗣後主張限定繼承之可能云云；惟查民法繼承編施行
      法第 1條之3第4項僅規定：「繼承在民法繼承編中華民國
      98 年5月22日修正施行前開始，繼承人因不可歸責於己之
      事由或未同居共財者，於繼承開始時無法知悉繼承債務之
      存在，致未能於修正施行前之法定期間為限定或拋棄繼承
      ，且由其繼續履行繼承債務顯失公平者，於修正施行後，
      以所得遺產為限，負清償責任」，是只要被上訴人符合該
      條規定，即可於修正施行後，主張以所得遺產為限，負清
      償責任，並無其他之限制，故縱使曾為當然繼承之表示，
      不無不許嗣後再主張限定繼承之理。故縱使曾為當然繼承
      之表示，亦無不許嗣後再主張限定繼承之理。而該項主張
      係依法而為，自無違反民法第148條第2項誠信原則之規定
      ，上訴人之主張，尚嫌無據。
   ３.綜上所述，被上訴人係因未與被繼承人張葉玉同財共居，
      於 93年3月15日繼承開始時無法知悉上開繼承債務之存在
      ，致未能於法定期間為限定或拋棄繼承。且該繼承債務係
      張少榮所借，因二次繼承始輾轉由被上訴人承受，難認被
      上訴人與該債務有何關聯或從中受益之情形。又上訴人因
      之已對被上訴人聲請強制執行而扣押被上訴人張紹峰之薪
      資，有害被上訴人之經濟及生活，應認由被上訴人繼續履
      行繼承債務確有顯失公平之情形，則本件被上訴人主張其
      有民法繼承編施行法第 1之3條第4項規定之適用，即應以
      所得遺產為限，對張葉玉所遺債務負之清償責任，洵屬有
      據。
（二）本院 96年度執助字第263號清償債務強制執行事件，上訴
      人對被上訴人所為強制執行程序是否應予撤銷？
      按執行名義成立後，如有消滅或妨礙債權人請求之事由發
      生，債務人得於強制執行程序終結前，向執行法院對債權
      人提起異議之訴，強制執行法第 14條第1項前段定有明文
      。本件上訴人係執臺灣台東地方法院 89年度雅民執玄128
      字第126 96號債權憑證為執行名義，向臺灣士林地方法院
      聲請強制執行，經臺灣士林地方法院囑託本院以96年度執
      助字第26 3號執行事件強制執行被上訴人張紹峰於木山汽
      車企業有限公司之每月應領之各項薪資債權，原屬合法。
      惟因嗣後民法繼承編施行法第 1條之3第4項之增訂，而被
      上訴人得主張僅以被上訴人所得繼承被繼承人張葉玉之遺
      產為限，負清償責任，已如上述，上訴人自不得對被上訴
      人之固有財產聲請強制執行。就此上訴人雖另辯被上訴人
      業已離職，上開執行程序無撤銷之必要云云。然查上開執
      行程序所發之移轉命令並未撤銷，仍屬有效存在，且上訴
      人亦非不得以該移轉命令向第三人請求給付被上訴人之薪
      資，故仍有加以撤銷之實益。從而，被上訴人主張就系爭
      債務，應依民法繼承編施行法第 1條之3第4項規定，以所
      得遺產為限，負清償責任，而請求本院96年度執助字第26
      3 號清償債務強制執行事件對被上訴人之強制執行程序應
      予撤銷，尚非無憑。
六、從而，被上訴人依強制執行法第 14條第1項及民法繼承編施
    行法第 1之3條第4項之規定，主張以繼承所得遺產為限，對
    張葉玉所遺債務負之清償責任及請求本院96年度執助字第26
    3 號清償債務強制執行事件對被上訴人之強制執行程序應予
    撤銷，均有理由，應予淮許。原審為上訴人敗訴之判決，經
    核並無不合，上訴人仍執前詞，指摘原判決不當，求予廢棄
    改判，為無理由，應駁回其上訴。本件事證已臻明確，兩造
    其餘攻擊防禦方法及舉證，均無礙勝負判斷，爰不一一論列
    ，併此敘明。
七、據上論結，本件上訴為無理由，依民事訴訟法第436條之1第
    3項、第449條第1項、第78條，判決如主文。
中    華    民    國   100   年    10    月    31    日
                      臺灣花蓮地方法院民事庭
                          審判長法官  湯文章
                          法      官  楊碧惠
                          法      官  沈士亮
以上正本係照原本作成
本判決不得上訴。
中    華    民    國   100   年    10    月    31    日
                          法院書記官  杜依玹